【裁判字號】    89,訴,1198
【裁判日期】    891108
【裁判案由】    確認債權存在
【裁判全文】
臺灣臺北地方法院民事判決                        八十九年度訴字第一一九八號
    原          告  羅東鋼鐵廠股份有限公司
                              .
    法 定 代 理 人  丙○○.
    訴 訟 代 理 人  吳仲立律師
    複  代  理  人  乙○○                住台北市○○○路○段三○○號六樓
    被          告  丁○○    .
                    中華商業銀行股份有限公司  設台北市○○○路○段六號
    法 定 代 理 人  甲○○.
    訴 訟 代 理 人  張延玉                住台北市○○○路○段七十號五樓
                    戊○○                住台北市○○○路○段六號
    送 達 代 收 人  陳天雄                住台北市○○○路○段七十號五樓
右當事人間請求確認債權存在事件，本院判決如左：
    主      文
原告之訴駁回。
訴訟費用由原告負擔。
    事      實
甲、原告方面：
  壹、聲明：確認被告丁○○對被告中華商業銀行股份有限公司自民國（下同）八十
      九年一月四日起每月得支領之各項勞務報酬（包括薪俸、獎金、津貼、補助費
      等在內）三分之一，按月累計至新台幣一百八十八萬二千二百五十九元，及自
      民國八十八年四月二十六日起至清償日止，按週年利率百分之六計算之利息及
      執行費新台幣一萬三千六百八十六元之債權均存在。
  貳、陳述：
    一、緣原告對被告丁○○有新台幣（下同）一百八十八萬二千二百五十九元，及
        如聲明所示之利息之債權存在，並經台灣彰化地方法院彰化簡易庭以八十八
        年度彰簡字第八三二號得假執行判決在案，原告並據該執行名義向台灣台北
        地方法院民事執行處聲請強制執行，請求執行被告丁○○在被告中華商業銀
        行股份有限公司（下稱中華商銀）一切債權及每月所得支領之各項勞務報酬
        ，並經  鈞院執行處以八十八年度民執荒字第二五六五三號執行命令扣押在
        卷。
    二、詎被告中華商銀對前揭執行命令先後聲明異議，一者主張被告丁○○存款債
        權僅剩三百餘元；一者主張其對被告丁○○有五十四萬五千零四十八元及利
        息、違約金之債權存在，且均已至清償期，並主張抵銷云云。故本事件之主
        要爭議點在於被告丁○○對被告中華商銀之薪資請求權是否已因抵銷消滅而
        不存在。經查：
        (一)按抵銷應以意思表示向他方為之，且二方互負之債務須「均屆清償期」，
          民法第三百三十五條及第三百三十四條前段分別著有明文，被告中華商銀
          固得以其對被告丁○○之債權主張抵銷，惟受僱人與僱主之薪資，會因受
          僱人之職務調動、工作加班及是否尚在任職等因素而薪資不確定，係屬「
          不確定之債權」，既然係不確定之債權（即未屆清償期甚至未發生），被
          告中華商銀從何主張抵銷？況且，截至目前為止，被告中華商銀均未提出
          其對被告丁○○主張抵銷意思表示之證據，至此自不生抵銷之效力。更何
          況被告中華商銀對被告丁○○主張抵銷，實已觸犯勞動基準法第二十六條
          「不得預扣工資」之禁止規定，依民法第七十一條規定，應自始、當然、
          絕對無效。
        (二)又，被告丁○○積欠被告中華商銀之債務本金為五十四萬五千零四十八元
          ，細繹被告中華商銀所提供之「放款客戶還款繳息查詢單」，被告中華商
          銀對被告丁○○按月抵銷之金額為「三萬二千六百零五元」，而此筆「三
          萬二千六百零五元」被告中華商銀於庭訊時已說明係丁○○總薪資債權之
          三分之一，易言之，被告丁○○對被告中華商銀每月至少尚有六萬五千二
          百十元薪資債權請求權存在，原告仍得在此筆「六萬五千二百十元」範圍
          內請求執行總薪之三分之一即「三萬二千六百零五元」，執行法院之執行
          效力至少仍及於上開「六萬五千二百十元」範圍內之其中「三萬二千六百
          零五元」。至於應酌留多少作為被告丁○○及其家屬生活所必需之費用，
          則係屬執行法院之裁量數，並非被告中華商銀所能自行決定。
    三、基上所陳，被告中華商銀對被告丁○○按月主張抵銷「三萬二千六百零五元
        」薪資乙節，與民法第三百三十四條所規定之要件不符，其主張應無理由，
        且不足採。退萬步言，縱認被告中華商銀得按月主張抵銷「三萬二千六百零
        五元」，被告丁○○對被告中華商銀每月仍有支領六萬五千二百十元勞務報
        酬債權存在，故被告中華商銀於執行程序聲明異議亦係無理由，而且已嚴重
        損害原告之權益。
  、證據：提出台灣彰化地方法院彰化簡易庭八十八年度彰簡字第八三二號判決書
      一份、本院八十八年度民執荒字第二五六五三號執行命令二份、被告中華商業
      銀行聲明異議狀二份等為證。並聲請命被告丁○○提出其薪資明細。
乙、被告方面：
（甲）被告丁○○部分：被告丁○○未於言詞辯論期日到庭，惟曾提出書狀為下列之
      聲明陳述：
  壹、聲明：原告之訴駁回。
  貳、陳述：
      強制執行法第一百二十二條規定：「債務人對於第三人之債權，係維持債務人
      及其共同生活之親屬生活所必須者，不得為強制執行。」又依辦理強制執行強
      制執行事件應行注意事項第六十五點：「債務人應領之薪資、津貼、或其他性
      質類似之收入，除酌留債務人及其家屬生活所必需者外，得為強制執行。」被
      告因擔任向另一被告中華商銀借款之人方勉慈之連帶保證人，對該銀行之薪資
      債權已自八十九年一月起經該銀行按月抵銷三分之一，依上開法條規定，原告
      不得再對被告賸餘三分之二之薪資主張扣押，而應酌留被告生活之所需；目前
      實務之作法，係不論債務人每月薪資若干，扣押之範圍均以三分之一為限，不
      再就債務人賸餘薪資予以扣押三分之一，以維債務人之基本生活。
（乙）被中華商業銀行股份有限公司部分：
  壹、聲明：原告之訴駁回。
  貳、陳述：
    一、本件原告起訴主張其就另一被告丁○○對被告之薪資三分之一請求權聲請
        鈞院民事執行處發扣押命令，禁止被告向丁○○為清償，詎被告向  鈞院民
        事執行處聲明異議，謂丁○○於八十七年七月十日起擔任於被告處為借款人
        方勉慈之連帶保證人，且該筆借款僅繳款至八十八年二月九日，依放款借據
        第八條，全部債務視為到期，丁○○應連帶清償結欠本金新臺幣伍拾肆萬伍
        仟零肆拾捌元，及自八十八年二月十日起至清償日止按年息百分之十‧四九
        計算之利息；另本金及利息均自八十八年三月十日起至清償日止，逾期在六
        個月以內者，按上開利率之一成，逾期超過六個月以上者，就超過之部分，
        按上開利率之二成計付違約金，有臺灣彰化地方法院八十八年度促字第一一
        六一一號確定支付命令在案，故被告自得對丁○○於被告處所得受領之各項
        薪資債權在三分之一之範圍內主張抵銷。
    二、(一)按二人互負債務，而其給付種類相同，並均屆清償期，各得以其債務，與
          他方之債務互相抵銷，民法第三百三十四條前段定有明文；又抵銷應以意
          思表示，向他方為之，其相互間債之關係，溯及最初得為抵銷時，按照抵
          銷數額而消滅，同法第三百三十五條亦設有規定，可知抵銷為消滅債務之
          單獨行為，原不待對方之表示同意，最高法院五十年度臺上字第二九一號
          判例意旨可供參照。
        (二)次按，受債權扣押命令之第三債務人，於扣押後，始對其債權人取得債權
          者，不得以其所取得之債權與受扣押之債權為抵銷，民法第三百四十一條
          固設有規定，依此規定反面解釋，如第三債務人於扣押前對其債權人即受
          執行之債務人已取得債權者，即得以其所取得之債權與受扣押之債權為抵
          銷。惟此所謂不得主張抵銷之債權，其取得須在扣押命令送達之後成立者
          始足當之，此有司法院七十四年九月九日七十四年院台廳一字第○五一七
          九號函釋意旨可稽。本件原告向  鈞院民事執行處聲請就另一被告丁○○
          之薪資債權於三分之一範圍內為扣押，禁止被告向丁○○為清償，上開扣
          押命令於八十九年一月四日始送達於被告。惟查丁○○早於八十七年七月
          十日擔任方勉慈向被告借款之連帶保證人，依放款借據第二、三條約定，
          丁○○應按約定利率以每月為單位平均攤還本息，足見被告與丁○○間之
          消費借貸關係於八十七年七月十日即已成立，斯時被告對丁○○即取得債
          權，否則丁○○何以須按月平均攤還本息給被告？是被告以遭扣押之債權
          與對丁○○之借款債權相互抵銷，於法即無不合。
    三、民法第三百四十條規定，受債權扣押命令之第三債務人，於扣押後，始封其
        債權人取得債權者，不得以其所取得之債權與受扣押之債權為抵銷，依此規
        定反面解釋，如第三債務人於扣押前對其債權人即受執行之債務人已取得債
        權者，即得以其所取得之債權與受扣押之債權為抵銷。被告公司早於八十七
        年七月十日即對被告丁○○取得債權，而系爭執行命令，係於八十九年一月
        四日始送達於被告，顯不在上開民法第三百四十條禁止抵銷之列，故被告表
        示主張抵銷，即非法所不許。
    四、次按民法第三百三十五條第一項規定：「抵銷應以意思表示，向他方為之，
        其相互間債之關係，溯及最初得為抵銷時，按照抵銷數額而消滅。」可知抵
        銷為消滅債務之單獨行為，只須與民法第三百三十四條所定之要件相符，一
        經向他方為此意思表示即生消滅債務之效果，原不待對方之表示同意，最高
        法院五十年度臺上字第二九一號判例意旨可供參照，是只要在言詞辯論終結
        前，當事人已為抵銷之主張者，仍生溯及最初得抵銷時消滅債務之效力。被
        告公司早於八十九年一月間，即對丁○○表示依雙方約款及民法第三百三十
        五條規定其已喪失期限利益，並為抵銷之表示，依法其效力溯及於最初得為
        抵銷之時，原告主張被告公司未對丁○○主張抵銷，預扣工資云云，殊無可
        採。
    五、依辦理強制執行事件應行注意事項第六十五點雖標明：「債務人應領之薪資
        、津貼或其他性質類似之收入，除酌留債務人及其家屬生活所必須者外，得
        為強制執行。」  鈞院民事執行處，亦據此就丁○○對被告公司之薪資債權
        三分之一範圍內扣押命令，被告公司以對丁○○之債權與丁○○對被告公司
        之債權之三分之一抵銷，於法有據；原告不得對丁○○賸餘三分之二之薪資
        再主張扣押其中三分之一。
    六、查被告銀行早於八十九年一月間即開始抵銷被告丁○○三分之一之薪資，丁
        ○○於領薪時即可得知，由此足證被告銀行已向丁○○為抵銷之意思表示。
    七、從修正之強制執行法第一百十五條之一第二項之增修條文：「（對於薪資或
        其他繼續性給付之債權所為強制執行）債務人於扣押後應受及增加之給付，
        執行法院得以命令移轉於債權人。」，可知立法者已將薪資或其他繼續性給
        付之債權，視為「可確定之債權」，而准予發移轉命令；同理，被告銀行亦
        應得對可確定之薪資債權主張抵銷。
  、證物：提出放款借據、放款客戶還款繳息單、台灣彰化地方法院八十八年度促
      字第一一六一一號支付命令暨確定證明、本院八十八年度民執荒字第二五六五
      三號強制執行命令、被告丁○○存款明細分帳、扣款保證債務明細表、盧江陽
      著執行扣薪之疑義等各一份（以上均影本）為證。
丙、本院依職權調閱本院民事執行處八十八年度執字第二五六五三號執行卷宗。
    理      由
甲、程序方面：本件被告丁○○未於言詞辯論期日到場，核無民事訴訟法第三百八十
    六條所列各款情形，爰依原告之聲請，由其一造辯論而為判決。
乙、實體方面：
一、本件原告起訴主張其與被告丁○○間假執行強制執行事件，經本院民事執行處以
    八十八年度民執荒字第二五六五三號執行命令通知，就被告丁○○對被告中華商
    銀每月得領取薪資債權於三分之一範圍內禁止其收取或處分，被告中華商銀亦不
    得對被告丁○○為清償（下稱扣押命令），惟被告中華商銀就前揭扣押命令，以
    其對被告丁○○有五十四萬五千零四十八元及利息、違約金債權存在，並主張抵
    銷為由聲明異議，惟因被告中華商銀之抵銷應屬無效，是其異議並無理由，爰訴
    請判決如訴之聲明等語。被告丁○○未於言詞辯論期日到場，惟依其所提出書狀
    ，則以其擔任訴外人方勉慈向被告中華商銀借款之連帶保證人，被告中華商銀自
    八十九年一月起即按月抵銷其薪資三分之一，依強制執行法第一百二十二條及辦
    理強制執行事件應行注意事項第六十五點之規定，原告不得再對被告賸餘之另三
    分之二薪資主張扣押，應酌留被告生活之所需等語資為抗辯。被告中華商銀則以
    被告丁○○於八十七年七月十日擔任訴外人方勉慈向其借款之連帶保證人，該筆
    借款於八十八年二月九日到期，尚欠本金五十四萬五千零四十八元及其利息、違
    約金，並經台灣彰化地方法院八十八年度促字第一一六一一號支付命令確定在案
    ，被告中華商銀自得對被告丁○○於其薪資債權三分之一範圍內主張抵銷等語，
    資為抗辯。
二、按二人互負債務，而其給付種類相同，並均屆清償期者，各得以其債務，與他方
    之債務，互相抵銷。八十九年一月間施行之民法第三三四條第一項前段定有明文
    （民法第三三四條於八十八年間之修正條文，依民法債篇施行法第三十六條第二
    項規定，自八十九年五月五日施行）。查本院民事執行處八十八年執字第二五六
    五三號八十九年一月三日所發執行命令，扣押被告丁○○對被告中華商銀之薪資
    債權，該扣押命令於八十九年一月四日送達被告中華商銀乙節，有送達證書附於
    前揭執行卷宗可稽。則依強制執行法第一一八條第二項規定，該扣押命令自八十
    九年一月四日起發生效力。次查被告中華商銀主張被告丁○○於八十七年七月十
    日擔任訴外人方勉慈向被告中華商銀借款之連帶保證人，該筆借款於八十八年二
    月九日到期，尚欠本金五十四萬五千零四十八元暨利息、違約金，嗣經台灣彰化
    地方法院八十八年度促字第一一六一一號支付命令於確定在案，被告中華商銀乃
    對被告丁○○之薪資債權於三分之一範圍內主張抵銷，且被告中華商銀已自八十
    九年一月五日起於每月五日扣薪三分之一等情，核與被告丁○○所述相符，且有
    放款借據、支付命令及確定證明書在卷為憑。次按民法第三四○條規定，受債權
    扣押命令之第三債務人，於扣押後，始對其債權人取得債權者，不得以其所取得
    之債權與受扣押之債權為抵銷。為保護被告中華商銀於扣押前業已取得對被告丁
    ○○債權之地位，就前揭民法第三四○條反面解釋，被告中華商銀於扣押前對於
    被告丁○○業已取得之債權，即得與受扣押之被告丁○○對被告中華商銀之薪資
    債權於到期後為抵銷。原告主張未到清償期之薪資債權不得主張抵銷云云，並無
    可採。是以，被告丁○○對被告中華商銀之薪資債權之三分之一，已因被告中華
    商銀之抵銷而消滅。查自八十九年一月五至本院言詞辯論終結日即八十九年十月
    十一日被告丁○○對被告中華商銀之薪資債權之三分之一，業已因被告中華商銀
    抵銷而消滅，已如前述。而本院民事執行處八十八年執字第二五六五三號八十九
    年一月三日所發執行命令，亦係扣押被告丁○○對被告中華商銀之薪資債權之三
    分之一。前述抵銷之三分之一與扣押之三分之一，均係基於保障被告丁○○及其
    家屬之基本生活，範圍同一，應屬同一薪資債權，從而，本件原告此部份之訴，
    因其扣押之債權業已消滅而不存在，原告訴請確認存在即無理由。
三、再按確認法律關係成立或不成立之訴，以確認現在之法律關係為限，如將來發生
    之法律關係，則不得為此訴之標的（最高法院四九年度台上字第一八一三號判例
    參照）。是以，自本院言詞辯論終結日即八十九年十月十一日後之被告丁○○對
    被告中華商銀之薪資債權，係屬將來之法律關係，揆諸首揭判例意旨，尚不得為
    確認之訴之標的，是以，原告此部份之訴即無理由，亦應駁回。
四、綜上所述，原告之訴為無理由，應予駁回。原告聲請命被告丁○○提出其薪資明
    細之待證事實，在於證明被告丁○○之薪資結構，惟主債權之扣押效力及於從權
    利，被告丁○○之薪資結構如何，與本件判決結果並無影響，是以，無命提出之
    必要，併予敘明。
五、本件事證已臻明確，兩造其餘攻擊防禦方法，於本判決結果不生影響，無再予敘
    明之必要，乃不一一論述，附此敘明。
六、結論：本件原告之訴為無理由，依民事訴訟法第三百八十五條第一項前段、第七
    十八條，判決如主文。
中      華      民      國      八十九      年    十一    月     八     日
                              民事第五庭法    官  賴  泱  樺
右為正本係照原本作成。
如對本判決上訴，須於判決送達後二十日之不變期間內，向本院提出上訴狀。
中      華      民      國      八十九      年    十一    月    十四    日
                                        書 記 官  江  婉  容


司法院資訊處製作；財團法人民間司法改革基金會備份。
